臺灣嘉義地方法院刑事判決
109年度金訴字第231號
聲  請  人  臺灣嘉義地方檢察署檢察官
被      告  許正琳


上列被告因違反洗錢防制法等案件，經檢察官提起公訴，經檢察
官聲請以簡易判決處刑（109年度偵字第9394號），本院認不宜
以簡易判決處刑，改依通常程序審理，判決如下：
    主  文
許正琳無罪。 
    理  由
一、聲請簡易判決處刑意旨略以：被告許正琳得預見將金融帳戶
    之存簿、金融卡及密碼交付他人使用，可供他人作為收取不
    法犯罪所得之工具，仍以縱有人以其金融帳戶實施詐欺取財
    亦不違背其本意之幫助犯意，於民國109年5月下旬某日、在
    不詳地點，將其所申辦中華郵政帳戶（帳號：0000000-0000
    000，下稱郵局帳戶）之存簿、金融卡及密碼等物交與陳建
    文；而陳建文所屬之詐欺集團，取得被告前揭帳戶後，再由
    該詐欺集團成員撥打電話予邱明男，假冒為其友人、因故需
    款孔急云云，致邱明男陷於錯誤，而指示其子即告訴人邱信
    達，於109年6月2日12時35分，無摺存款新臺幣(下同)20萬
    元至前述被告之郵局帳戶中；前開匯款，旋遭提領一空（陳
    建文涉犯詐欺罪嫌部分，業以本署109年度偵字第6423號提
    起公訴）。因認被告涉犯刑法第30條第1項前段、第339條第
    1項之幫助詐欺取財及洗錢防制法第14條第1項之洗錢罪嫌。
二、按犯罪事實應依證據認定之，無證據不得認定犯罪事實；不
    能證明被告犯罪者，應諭知無罪之判決，刑事訴訟法第154
    條第2項、第301條第1項分別定有明文。又犯罪事實之認定
    ，應憑真實之證據，倘證據是否真實尚欠明確，自難以擬制
    推測之方式，為其判斷之基礎；而認定犯罪事實之證據係指
    足以認定被告確有犯罪行為之積極證據而言，該項證據自須
    適合於被告犯罪事實之認定，始得採為斷罪之資料，最高法
    院53年台上字第656號、29年上字第3105號著有判例。且刑
    事訴訟上證明之資料，無論為直接或間接證據，均須達於通
    常一般之人均不致有所懷疑，而得確信其為真實之程度，始
    得據為有罪之認定，若其關於被告是否犯罪之證明未能達此
    程度，而有合理懷疑之存在，致使無從形成有罪之確信，根
    據「罪證有疑，利於被告」之證據法則，即不得遽為不利被
    告之認定，亦有最高法院76年台上字第4986號判例可參。其
    以情況證據（即間接證據）斷罪時，尤須基於該證據在直接
    關係上所可證明之他項情況事實，本乎推理作用足以確證被
    告有罪，方為合法，不得徒憑主觀上之推想，將一般經驗有
    利被告之其他合理情況逕予排除，此觀諸最高法院32年上字
    第67號判例意旨亦甚彰明。又刑事訴訟法第161條第1項規定
    ：檢察官就被告犯罪事實，應負舉證責任，並指出證明之方
    法。因此，檢察官對於起訴之犯罪事實，應負提出證據及說
    服之實質舉證責任。倘其所提出之證據，不足為被告有罪之
    積極證明，或其指出證明之方法，無從說服法院以形成被告
    有罪之心證，基於無罪推定之原則，自應為被告無罪判決之
    諭知，最高法院92年台上字第128號著有判例可資參照。另
    依刑事訴訟法第154條第2項規定，有罪判決書理由內所記載
    認定事實所憑之證據，須經嚴格證明之證據，在無罪判決書
    內，因檢察官起訴之事實，法院審理結果認為被告之犯罪不
    能證明，所使用之證據不以具有證據能力之證據為限，故無
    須再論述所引有關證據之證據能力（最高法院100年度台上
    字第2980號判決意旨參照）。
三、檢察官認為被告涉有上開罪嫌，無非以被告許正琳於警詢及
    偵查中之供述、告訴人邱信達於警詢中之指訴、郵局無摺存
    款收執聯1紙、中華郵政股份有限公司109年6月23日儲字第1
    090155283號函附之被告前揭郵局帳戶開戶基本資料及歷史
    交易清單1份等，資為其主要論據。訊據被告雖供承有於109
    年5月底某日，將其前揭郵局帳戶之存簿、金融卡交與陳建
    文，並告知陳建文金融卡之密碼等情，然堅詞否認有何幫助
    詐欺及洗錢之犯行，辯稱：當初陳建文要跑路，要我將帳戶
    借他，一開始我拒絕借他，他說只要匯一條錢進去，說是要
    跑路的生活費，我有問誰要匯給他的，但他沒說，還說之後
    會包紅包給我。當時陳建文跟我講說他的帳戶被人家拿走，
    沒跟我說他的帳戶是人頭帳戶，而他女友的帳戶工作要用，
    不能隨便亂動，我當時只答應借他一天，但他拖了一個禮拜
    都沒還，我找不到陳建文的人，就有去他女友工作的網咖找
    ，網咖在民雄西安村的早安公園附近，他女友說會轉告。後
    來109年6月中旬某日，我回家時因窗戶沒關，帳戶的存簿跟
    金融卡就丟在我房間的床上，我沒有幫助詐欺跟洗錢的意思
    等語。　
四、經查：
（一）被告於109年5月下旬某日，於嘉義縣○○鄉○○村○○○
　　000 號之住處，將其所申辦之前開郵局帳戶存簿、金融卡交
    與陳建文，並告知陳建文金融卡密碼一情，為被告供承在卷
    （見警卷第1頁背面至第2頁正面，偵卷第8頁正面，本院金
    簡卷第112至113頁），核與證人陳建文於另案警詢及本院審
    理時之證述情節相符（見本院金簡卷第40、50頁，本院金訴
    卷第67頁）。嗣陳建文所屬之詐欺集團取得被告之上揭帳戶
    資料後，先由該詐欺集團內之成員撥打電話予邱明男，假冒
    為邱明男友人，訛稱因故需款孔急云云，致邱明男陷於錯誤
    ，指示其子即告訴人邱信達，於109年6月2日12時35分，前
    往址設新北市○○區○○街○段000號之樹林郵局，以臨櫃無摺存
    款方式，將20萬元存入被告之上揭郵局帳戶內；而前開存入
    款項，旋於同日12時40分至44分許，由陳建文偕同其女友李
    毓甄前往嘉義縣○○鄉○○○路0號之頭橋郵局，及翌日（同年月
    3日）0時42至47分許，由陳建文單獨前往嘉義市○區○○路000
    號之統一超商嘉達門市，持被告上開郵局帳戶之金融卡，陸
    續將款項提領一空等情，為證人陳建文、李毓甄於另案警詢
    及偵查時證述明確（見本院金簡卷第40至42、66、76至77、
    93頁），核與告訴人邱明達於警詢時之指訴情節大致相符（
    見警卷第4至5頁），並有郵局無摺存款收執聯1紙、中華郵
    政股份有限公司109年6月23日儲字第1090155283號函附之被
    告前揭郵局帳戶開戶基本資料及歷史交易清單、內政部警政
    署反詐騙案件紀錄表、金融機構聯防機制通報單、新北市政
    府警察局樹林分局山佳派出所受理詐騙帳戶通報警示簡便格
    式表、陳報單、受理各類案件紀錄表各1份在卷可稽（見警
    卷第6、17至27、29頁）。是以，被告將其上開郵局帳戶交
    與證人陳建文，嗣為證人陳建文所屬詐欺集團對邱明男訛騙
    後，再供告訴人邱信達匯入詐欺款項及提領所使用等事實，
    先堪認定。
（二）按刑法上幫助之行為，須有幫助他人犯罪之意思，如無此
　  種故意，基於其他原因，以助成他人犯罪之結果，尚難以幫
　　助論（最高法院20年上字第1022號判例參照）。申言之，刑
    法關於犯罪之故意，係採希望主義，不但直接故意，須犯人
    對於構成犯罪之事實具備明知及有意使其發生之兩個要件，
    即間接故意，亦須犯人對於構成犯罪之事實預見其發生，且
    其發生不違背犯人本意始成立。而提供金融機構帳戶予他人
    而成立幫助詐欺者，必須幫助人於行為時明知或預見其所交
    付之帳戶有助成他人犯罪之結果，如不能預測其帳戶將被他
    人作為詐欺取財等財產犯罪之工具，即不能成立幫助詐欺取
    財罪。又「預見」與否係屬主觀要件之要素之一，深藏於被
    告之內心，除非被告坦承其內心之想法，否則「已否預見其
    發生」，暨「預見其發生」後，究竟是「其發生並不違背其
    本意」或只是「確信其不發生」之認定，仍必須審酌卷存事
    證為斷。而檢察官對此必須盡實質舉證責任，證明被告確有
    預見其所為提供正犯犯罪之助力，並進一步證明被告容任此
    種結果之發生，而非確信其不發生，不應一概而論交付帳戶
    之人均有幫助犯罪之未必故意。
（三）證人陳建文於本院審理時證稱：我跟被告是認識很多年的
　　朋友，斷斷續續有在聯絡，被告有給我他的郵局帳戶、金融
    卡，是我109年5月中旬時，在被告民雄鄉東勢湖的家外面，
    向被告詢問用租的1天1000元，問被告要不要，我沒有跟被
    告說租幾天，沒有約定何時還給被告，被告有跟我講金融卡
    密碼，被告的帳戶凍結後，我就馬上還給被告了，是我直接
    還給被告，不是被告要求的。跟被告用1天1000元租帳戶是
    我上頭的人吳振嘉交代的，吳振嘉交代我向被告說是要存錢
    、領錢的用途，裡面的錢是不乾淨的錢，但我沒有跟被告說
    是怎麼樣的錢，就很單純地跟被告講說，要用1天1000元向
    他租帳戶、金融卡，用途就是要存錢、領錢，且沒有說是我
    自己要提存，或別人的錢要提存。我當時是在幫上頭的人領
    錢，從事詐騙的工作，被告不知道我在做什麼，也沒問過我
    ，我在4月份時還在做標線，從5月份才開始進來做的。我有
    跟被告講我的帳戶也拿出去用了，被告有問我是拿給什麼人
    用，我跟被告說是拿給上頭的人，被告沒有問我上頭的人是
    什麼意思。我沒跟被告說過我在販毒，但我有跟被告講說我
    牽涉到毒品的案件，我有跟被告講說我的毒品被同行的人拿
    走了等語（見本院金訴卷第64至67、70至71、74、79至80頁
    ）。證人陳建文所證情節，除向被告租用帳戶之天數，係無
    明確約定或有言明租用3天，此部分有所出入外，核與其另
    案警詢時之證述情況大致無違（見本院金簡卷第40、50頁）
    。
（四）觀諸被告就本件郵局帳戶資料交付予證人陳建文使用之過
　　程，除前開辯解外，另於本院準備程序及審理時供稱：我和
    陳建文認識8、9年，平常斷斷續續都有往來，於109年5月間
    我有把郵局帳戶借給陳建文，因為他說他有在販毒，他被同
    行的人捲走毒品跟錢財，所以要跑路，需要匯生活費。他跟
    我借帳戶，我一開始拒絕，但他說會包紅包給我，原本是說
    租用，1天1000元，後來我跟他催討他不還我，他才說要包
    紅包。借出去後陳建文說最早3天就會還我，最晚7天，結果
    他7天內沒有還我，拖了2個禮拜，約109年6月初，我才取回
    郵局帳戶，這段時間陳建文都沒告知我帳戶的使用情形等語
    （見本院金訴卷第38至39、91至92、137頁），經與證人陳
    建文之證言互核後可知：
　1.雙方係結識已久之友人，雖未達深交，但陸續有往來，被告
    雖將個人專屬性極高之金融帳戶借予證人陳建文，但終究與
    貿然交付予真實身份不詳之陌生人有別，被告信任證人陳建
    文不至於持其帳戶資料為違法使用，尚不違反常情。
　2.二人對於借用帳戶目的之說法雖然不一，惟縱依證人陳建文
    所述，被告並不知悉證人陳建文當時欲使用其帳戶存入及提
    出之款項性質，被告與證人陳建文既屬認識已久之友人，被
    告當下雖未追根究底，主觀上尚難逕認已有幫助他人為財產
    犯罪之故意。另證人陳建文並不否認曾向被告提及自己牽涉
    到毒品案件，及毒品被他人拿走等情，是被告供稱匯生活費
    之說法亦非全然無憑。又被告固可慮及其郵局帳戶可能遭證
    人陳建文使用在與販賣毒品相關之款項上，惟此部分已非本
    件聲請簡易判決處刑意旨追訴之犯罪事實，被告是否另涉此
    犯罪嫌疑，仍有待檢察官另行偵查，附此敘明。
　3.至被告雖係有償情況下將本件郵局帳戶借予證人陳建文使用
    ，然被告主觀上雖有藉由出借帳戶獲得報酬之想法，未必即
    可遽認其主觀上具有幫助詐欺及洗錢之犯意。查被告於109
    年7月5日警詢時已提出本件郵局帳戶之存簿、金融卡供警方
    取證，此有照片3張在卷可參（見警卷第7至8頁），而被告
    對於證人陳建文未依約定期限歸還，又聯絡無著，其因此數
    次前往證人李毓甄當時工作之網咖，欲經由向證人李毓甄催
    討，使證人陳建文可儘快歸還帳戶，嗣本件郵局帳戶資料即
    被丟入其住處房間內等情，始終供明在卷，參以被告所稱證
    人李毓甄當時工作之網咖地點，與證人李毓甄於本院審理時
    所述位置大抵一致（見本院金簡卷第113頁，本院金訴卷第8
    6頁），顯見就本件郵局帳戶資料如何歸還一節，被告所述
    應可信實，反而證人李毓甄於本院審理時證稱：除了陳建文
    載我去找被告以外，被告沒有單獨來找過我，我沒跟被告講
    過我工作的地點云云，並不可採。
　4.承前，被告與證人陳建文間雖為有償使用帳戶之約定，但由
    被告於事後因證人陳建文遲不返還，而有索討之動作，甚至
    催促證人李毓甄轉告證人陳建文儘速返還，堪認被告對於本
    件郵局帳戶並非借出後即置之不理，與一般有償提供金融機
    構帳戶予他人後，僅重視對價取得與否，情況顯然不同，被
    告於交付時是否有容任證人陳建文任意使用之意，誠非無疑
    。
（五）此外，證人陳建文最初向被告拿取本件郵局帳戶資料時，
　　當時證人陳建文之女友李毓甄並未在場，李毓甄係事後證人
    陳建文再至被告住處時，始有一同前往等情，已由證人陳建
    文於本院審理及另案警詢時證述在卷（見本院金訴卷第68頁
    ，本院金簡卷第50頁），核與證人李毓甄於本院審理及另案
    警詢時證稱：我雖然有和陳建文同行去找被告，我不清楚他
    們在講什麼事情。我只跟陳建文去過一次，我人在客廳跟被
    告的阿嬤講話，陳建文是進去更裡面找被告，我聽不太到他
    們講什麼，陳建文出來後，手上好像沒有拿什麼東西，我也
    沒看到陳建文有拿東西給被告等語（見本院金訴卷第82至85
    頁，本院金簡卷第81頁）大致相符，可認不論是證人陳建文
    向被告取得本件郵局帳戶資料之過程，抑或後續與被告再有
    往來之情況，因證人李毓甄並未直接見聞，是證人陳建文所
    為證詞，除與被告供述合致之部分外，就不利於被告之部分
    ，即屬缺乏其他事證可佐。
  1.證人陳建文固於本院審理時曾證稱：被告有問過我為什麼不
    用自己的帳戶，我有跟被告說我的部分也有拿去用，目前也
    是被凍結，被告沒有繼續問我被誰使用，為何被凍結云云（
    見本院金訴卷第71頁），然證人陳建文向被告陳稱自己帳戶
    也被他人拿去使用後，究竟有無進一步詳述細節，與提及自
    己帳戶遭凍結、凍結原因等等，此部分亦僅屬證人陳建文之
    單一說詞，不足對被告遽為不利之認定。　　
  2.有關本件郵局帳戶被告係如何取回一節，本院認應以被告所
    述為可採，業如前載，證人陳建文雖於本院審理時證稱其係
    在帳戶凍結後，當面返還予被告，且租用之報酬3000元亦一
    併交付云云（見本院金訴卷第69、75頁），然此僅係證人陳
    建文之片面說法，不足對被告遽為不利之認定。
（六）至證人陳建文尚證稱被告當時名下另有其他金融機構帳戶
　　內有100萬元款項無法提領一節，被告則供稱在本件前其曾
    將名下玉山銀行嘉義分行之帳戶資料借給王姓友人約半年時
    間，並無約定利益或報酬，該友人在建設公司上班，後來於
    109年3月身亡，其因無法聯絡上該友人，即於109年5月間掛
    失上揭玉山銀行帳戶，後續建設公司登門拜訪，告知其玉山
    銀行帳戶內有100萬元一事，被告遂配合建設公司將100萬元
    轉出等情。然查，經本院向玉山銀行函詢該帳戶109年間之
    掛失、回復使用與交易紀錄後，被告確有在玉山銀行嘉義分
    行開立帳戶，於109年6月10日曾有以電話掛失，但同年間並
    無回復使用之紀錄，而由該帳戶109年間之交易明細顯示，
    該帳戶最後1筆實質交易紀錄係109年4月8日，此後僅於109
    年5月6日時，行政執行署因強制執行將帳戶內餘額6005元收
    走（摘要欄記載為「解繳e化」），另於109年6月21日入帳8
    元之利息。而該帳戶於109年1月13日至同年4月8日，確有多
    筆頻繁之交易，收入部分主要為ATM跨行轉帳及支票款存入
    （摘要欄記載為「聯存交換票」），支出部分則為ATM提款
    、現金支出，惟在此期間內，雖入出帳金額不乏有數10萬元
    之情形，但未曾有100萬元餘額在帳戶內之狀況，且從交易
    明細觀之，該帳戶當有款項進入時，並無隨即或密集遭領取
    之固定模式跡象，帳戶內款項亦有間隔數日始為人提款、領
    出等情，有玉山銀行集中管理部110年3月23日玉山個（集）
    字第1100007675號函及所附資料、110年4月1日玉山個（集
    ）字第1100012598號及所附資料、本院公務電話紀錄各1份
    在卷可參（見本院金訴卷第109至111、115至117、119頁）
    。由上可知，證人陳建文或被告就上開玉山銀行帳戶於109
    年間之餘額、掛失等狀況，所為陳述內容與客觀事證不盡相
    符，然觀諸該帳戶款項之入出帳情形，與一般作為財產犯罪
    使用之人頭帳戶尚有差異，被告亦供稱其並未因提供該玉山
    銀行帳戶，嗣後為檢警調查等語（見本院金訴卷第97頁），
    益徵被告對於友人敘明用途後借用其帳戶，而其將自己帳戶
    資料交付予友人時，主觀上應無預見其帳戶可能將淪為財產
    犯罪工具之情形。
（七）聲請簡易判決處刑意旨又認被告本件所為同時構成洗錢防
　　制法第14條第1項之洗錢罪，惟查：
　1.按行為人提供金融帳戶金融卡及密碼供他人使用，是否成立
    一般洗錢罪，須處理下列3項核心問題：①一般洗錢罪與特定
    犯罪係不同構成要件之犯罪，特定犯罪僅係洗錢行為之「不
    法原因聯結」，而非該罪之構成要件行為，特定犯罪之既遂
    與否和洗錢行為之實行間，不具有時間先後之必然性，只要
    行為人實行洗錢行為，在後續因果歷程中可以實現掩飾、隱
    匿特定犯罪所得之效果，即得以成立一般洗錢罪，並不以「
    特定犯罪已發生」或「特定犯罪所得已產生」為必要。②洗
    錢防制法第2條修正立法說明第4點，已敘明有關是否成立該
    條第3款洗錢行為之判斷重點「在於主觀上是否明知或可得
    而知所收受、持有」，即不以「明知」為限，且洗錢防制法
    第2條規定之洗錢行為並無「明知」之要件，在解釋上自不
    能限於確定故意（直接故意），仍應包含不確定故意（未必
    故意或間接故意）。③提供金融帳戶金融卡及密碼之行為人
    ，因已失去對自己帳戶之實際管領權限，若無配合指示親自
    提款，即無收受、持有或使用特定犯罪所得之情形，且無積
    極之移轉或變更特定犯罪所得之行為，故非屬洗錢防制法第
    2條第1款、第3款所稱之洗錢行為。又同條第2款之掩飾、隱
    匿行為，目的在遮掩、粉飾、隱藏、切斷特定犯罪所得與特
    定犯罪間之關聯性，須與欲掩飾、隱匿之特定犯罪所得間具
    有物理上接觸關係（事實接觸關係）。而提供金融帳戶金融
    卡及密碼供他人使用，嗣後被害人雖匯入款項，然此時之金
    流仍屬透明易查，在形式上無從合法化其所得來源，未造成
    金流斷點，尚不能達到掩飾或隱匿特定犯罪所得之來源、去
    向及所在之作用，須待款項遭提領後，始產生掩飾、隱匿之
    結果，若無參與後續之提款行為，即非同條第2款所指洗錢
    行為，無從成立一般洗錢罪之直接正犯（最高法院108年度
    台上字第3101號判決意旨參照）。　
　2.被告雖將本件郵局帳戶之存簿、金融卡及密碼等物交予證人
    陳建文使用，惟本件並無法證明被告主觀上預見證人陳建文
    嗣後將該帳戶資料作為所屬詐欺集團之犯罪工具使用，暨被
    告有與證人陳建文所屬詐欺集團共同犯罪之意，且嗣後告訴
    人受騙匯入款項，遭證人陳建文提領並轉交予詐欺集團成員
    後，雖產生隱匿犯罪所得去向之洗錢結果，然依卷內證據，
    並不足以證明被告就此過程有何參與行為，客觀上即無洗錢
    防制法第2條第2款所指之洗錢行為可言。
  3.此外，綜據前開說明，本件既不能證明被告於交付本件郵局
    帳戶存簿、金融卡及密碼等物時，已預見可能淪為他人詐欺
    取財之犯罪工具，仍容任上開情況發生而提供之，同理，依
    照卷內事證亦應不足證明被告主觀上已預見其帳戶可能作為
    他人收受、提領特定犯罪所得使用，且他人提領後將產生遮
    斷金流以逃避國家追訴、處罰之效果，被告卻仍基於幫助之
    犯意而提供其帳戶與他人，以利他人洗錢之實行等情，是亦
    無從對被告論以一般洗錢罪之幫助犯，併予敘明。　
五、綜上所述，本件檢察官所舉之證據方法，客觀上尚不能達於
    通常一般人均不致有所懷疑，而得確信被告有其所指之幫助
    詐欺或洗錢犯行，自屬不能證明被告犯罪，揆諸前開規定及
    說明，即應為被告無罪之諭知。　　　
據上論斷，應依刑事訴訟法第452條、第301條第1項，判決如主
文。
本案經檢察官葉美菁聲請以簡易判決處刑，檢察官徐鈺婷到庭執
行職務。
中　　華　　民　　國　　110 　年　　5 　　月　　19　　日
                  刑事第六庭  審判長法　官　王慧娟
　　　　　　　　                  　法  官  官怡臻
　　　　　　　　　                  法  官  李東益
以上正本證明與原本無異。
如不服本判決應於收受判決後20日內向本院提出上訴書狀，並應
敘述具體理由；其未敘述上訴理由者，應於上訴期間屆滿後20日
內向本院補提理由書（均須按他造當事人之人數附繕本）「切勿
逕送上級法院」。告訴人或被害人如對於本判決不服者，應具備
理由請求檢察官上訴，其上訴期間之計算係以檢察官收受判決正
本之日期為準。
中　　華　　民　　國　　110 　年　　5 　　月　　19　　日
                                    書記官　陳雪鈴